【裁判字號】    89,訴,212
【裁判日期】    890717
【裁判案由】    山坡地保育條例等
【裁判全文】
臺灣板橋地方法院刑事判決                          八十九年度訴字第二一二號
    公  訴  人  臺灣板橋地方法院檢察署檢察官
    被      告  丑○○
    選任辯護人  莫家駿
    被      告  甲○○
                丙○○
                丁○○
    右二人共同
    選任辯護人  江松鶴
    被      告  寅○○
右列被告因違反山坡地保育利用條例等案件，經檢察官提起公訴（八十八年度偵字第
一五０六０號、第二五六八九號），本院判決如左：
    主  文
丑○○、甲○○共同違反在他人山坡地內，不得擅自從事廢棄物之處理之規定，丑○○處有期徒刑壹年貳月，甲○○處有期徒刑壹年。被訴竊佔及詐欺取財部分均無罪。
丙○○共同違反在他人山坡地內，不得擅自從事廢棄物之處理之規定，處有期徒刑壹
年肆月。
丁○○共同違反在他人山坡地內，不得擅自從事廢棄物之處理之規定，處有期徒刑柒
月。
寅○○共同違反在他人山坡地內，不得擅自從事廢棄物之處理之規定，處有期徒刑柒
月。緩刑年。
    事  實
一、丑○○、甲○○、丙○○均明知坐落臺北縣林口鄉○○段東湖小段第七八、七八
    之六、七八之七、七八之十、七八之十四、七八之十六及七八之十七等地號土地
    ，係屬癸○○、戊○○、己○○（起訴書誤載係癸○○一人所有）共有之山坡地
    （癸○○部分並委託壬○○代為管理），不得在該土地上從事廢棄物處理之行為
    ，適因丙○○承包一地下室工程，亟須土地傾倒廢土，即於民國八十八年五月間
    ，透過乙○○（未據起訴）之介紹，在同鄉○○路周月娥（乙○○之妻）經營之
    檳榔攤認識丑○○、甲○○二人，四人竟共同基於犯意之聯絡，謀議在上開土地
    上傾倒廢土，由丑○○、甲○○二人向丙○○表示上開土地可以供傾倒之用，再
    由丑○○、乙○○二人帶同丙○○至現場查看倒廢土之地點，經丙○○確定地點
    ，並約隔一星期後，便在上址檳榔攤將以其為發票人，林口鄉農會為付款人，發
    票日為八十八年六月二日，面額為新台幣（下同）五十萬元之支票乙紙交付丑○○，供作倒廢土之費用，丑○○取得該支票後，隨即經由不知情之周月娥設於臺
    中區中小企業銀行第000000000000號帳戶提示兌現，丑○○則分得三十萬元，甲○○、乙○○各分得十萬元。謀議既定，丙○○乃自八十八年六月十六日上午七
    時許，以每日八千五百元（開立統一發票者）或八千元（未開立統一發票者）之
    代價，僱用與其有犯意聯絡之寅○○駕駛車號ＧＢ─七四七號營業用大貨車載運
    該地下室工程之廢土傾倒在上開土地上，同時以每日一千六百元之代價，亦僱用
    與其有犯意聯絡之胞兄丁○○駕駛KOMATSU廠牌PC200型挖土機一台在現場從整理
    廢土之工作，而共同違反在他人山坡地內，不得擅自從事廢棄物之處理之規定。
    嗣於同日上午十時許，寅○○、丁○○、丙○○，分別駕駛上開營業用大貨車、
    挖土機、KOMATSU廠牌31型推土機，在上開土地上從事傾倒、整理、推平廢土（
    傾倒廢土之範圍如附圖斜線部分所示位置）之工作時，適為壬○○發覺而報警當
    場查獲，並扣得非其三人所有之前開營業用大貨車、挖土機及推土機各一台。
二、案經臺北縣警察局新莊分局報請臺灣板橋地方法院檢察署檢察官暨由該檢察官自
    動檢舉（丑○○部分）偵查起訴。
    理  由
壹、有罪部分
一、訊據被告丑○○、甲○○、丙○○、丁○○、寅○○均矢口否認有何違反山坡地
    保育利用條例之犯行，被告丑○○辯稱：伊雖有向被告丙○○提及在上開土地倒
    廢土乙事，但因地主癸○○不同意，所以伊亦未同意讓被告丙○○傾倒，後來因
    為被告甲○○同意提供其土地供傾倒廢土，才向被告丙○○收五十萬元之支票，
    不知為何廢土倒至上開土地云云；被告甲○○辯稱：伊並未向被告丙○○表示上
    開土地可以供傾倒廢土之用，只是對被告丑○○說，如果要在上開土地上倒廢土
    ，應先徵得所有人之同意，但不知被告丙○○會為何這麼快地在上開土地上倒廢
    土，其倒廢土之行為與伊無關云云；被告丙○○辯稱：伊透過乙○○介紹而認識
    被告丑○○、甲○○後，因其二人向伊表示上開土地可以傾倒廢土，才會支付五
    十萬元之支票供傾倒廢土之費用，並僱用被告寅○○、丁○○二人在上開土地上
    從事傾倒、整理廢土之工作，惟不知上開土地不能傾倒廢土云云；被告寅○○、
    丁○○一致辯稱：渠二人只是受被告丙○○僱用而已，亦不知上開土地不能倒廢
    土云云。經查：
（一）右揭被告丙○○透過乙○○之介紹，在前揭檳榔攤認識被告丑○○、甲○○，
      再由陳、王二人向被告丙○○表示上開土地可以供傾倒廢土之用，並由被告丑
      ○○、乙○○二人帶同被告丙○○至現場查看，後由丑○○取得該五十萬元之
      支票並提示兌現等事實，業據被告丑○○於本院調查中供述：「我雖然有同意
      他（指丙○○）可以倒廢土，但他沒有聽我的話，而提早去倒廢土」、「我有
      帶丙○○到癸○○的土地，．．．，後來因為癸○○不同意，所以就沒有給丙○○倒，而甲○○同意用他的土地倒土，我就告訴丙○○，可以在甲○○的土
      地倒土了，並向丙○○收五十萬元的訂金。而丙○○倒土的當天，他所倒的土
      跑到癸○○的土地上去了」（見本院卷二宗第二十頁、第四十一頁、第四十二
      頁）等情綦詳，而被告丙○○於偵查中亦供述：「甲○○、丑○○叫我去（傾
      倒廢棄物），我當時在別的地方挖土，是甲○○跟丑○○來找我說有池塘要填
      土，才叫我去的，當時我還開了五十萬元支票給丑○○；我是經由乙○○介紹
      認識他們的」（見偵查卷第一宗第六十六頁、第六十七頁），及於本院調查中
      供陳：「丑○○有帶我去現場看過，他告訴我這土地可以傾倒廢土，．．．，
      乙○○告訴我，是甲○○跟他說，這土地可以倒廢土，沒有問題的；．．．，
      我是認為丑○○和甲○○是合夥的，共同來和我談倒廢土的事情，出事前，他
      們二人都在乙○○的檳榔攤上談土地的事情；是乙○○和丑○○帶我去看現場
      ，丑○○並沒有告訴我癸○○不同意，丑○○還指癸○○的土地給我看，就是
      一個池塘，就說倒這個地方就對了，．．．」（見本院卷第一宗第八十六頁、
      第一一三頁、第二宗第四十五頁）等情節明確，核與證人乙○○於偵查中證述
      ：「丑○○和甲○○是我的朋友，當初丙○○要找地方倒土，他們就說有認識
      一個朋友的土地可以倒，後來我在案發前一個月左右介紹他們二方認識，當初
      王及陳都在場，是在我太太（指周月娥）開的檳榔攤談，是王及陳向丙○○保
      證有地可以倒，條件是先付訂金，．．．；陳稱地是他親戚的沒問題，王說他
      可以作證，當時王及陳沒有提出何證明」（見同上偵查卷第八十頁反面、第八
      十一頁），及於本院調查中證述：「我是介紹丑○○、甲○○和丙○○認識，
      ．．．，因為丙○○是作土方工程的，他告訴我，他有地下室的工程，要找地
      方倒廢土，我就告訴他，我有朋友有空地，丑○○告訴我，他姑姑的兒子有空
      地可以倒廢土，於是我就去找丑○○，然後介紹他們二人在林口鄉○○路我太
      太周月娥開的檳榔攤認識，當時甲○○也在場，．．．，甲○○當時說他知道
      這土地是誰的，因為我本來不相信丑○○所說的話，甲○○告訴我，這土地確
      實是丑○○姑姑的兒子的，所以我才相信丑○○所說的話，．．．，甲○○當
      天會在現場，是因為在這之前丑○○和他都經常在我太太的檳榔攤提到本案的
      土地可以倒廢土，所以我才會介紹丙○○和他們二人認識；（問：甲○○有沒
      有替陳錦保證本案的土地可以倒廢土﹖），丑○○說土地是他表哥的，甲○○
      就跟丑○○再確定說，本案的土地確實是丑○○的表哥的」（見本院卷第一宗
      第九十二頁、第二宗第二十五頁）等情節相符。足見被告丑○○、甲○○經乙○○介紹而認識被告丙○○後，渠二人確有向被告丙○○鼓吹前開土地可供傾
      倒廢土之用，並收取五十萬元支票等情，而雙方確定倒廢土之土地，顯非被告
      甲○○之土地甚明；況且被告丑○○取得該支票後，又經由不知情之周月娥之
      上開帳戶提示兌現，此有支票、支票存根、周月娥活期儲蓄存款存摺及交易明
      紀錄各乙紙附卷可憑，於領得五十萬元後，被告丑○○、甲○○及證人乙○○
      又自承各分得三十萬元、十萬元、十萬元，其中乙○○部分，又經被告丑○○
      供稱；係因其為介紹人，且事先有和伊談及倒廢土事宜，當初即有約定，如果
      可以倒，就可分得十萬元（見本院卷第一宗第一三五頁反面、第二宗第二十二
      頁、第二十四頁、第二十一頁），益證被告丑○○、甲○○、證人乙○○等人
      業已與被丙○○共同謀議在本案土地上傾倒廢土，否則焉有不勞而獲收取倒廢
      土費用之理﹖
（二）有關本案土地係癸○○、戊○○、己○○三人所共有，癸○○部分並委託壬○○代為管理之事實，業經證人癸○○、壬○○於警訊或偵審中證述屬實，並有
      委託書一件及土地登記簿謄本七件在卷可徵，而該等土地亦係依山坡地保育利
      用條例經行政院六十八年十一月二十一日台六十八經字第一一七０一號函核定
      ，臺灣省政府六十九年二月六日六九府農山字第一二０一六六號公告之山坡地
      ，另有臺北縣政府八十九年三月二十七日八九北府農土字一０六四六一號函在
      卷可稽，相對於本案被告而言，自屬他人之山坡地。而被告丑○○、甲○○、
      丙○○與證人乙○○謀議在上開土地上倒廢土後，被告丙○○即自八十八年六
      月十六日上午七時許，以每日八千五百元（開立統一發票者）或八千元（未開
      立統一發票者）代價，僱用被告寅○○駕駛車號ＧＢ─七四七號營業用大貨車
      載運地下室工程之廢土傾倒在上開土地上，同時以每日一千六百元代價，亦僱
      用被告丁○○駕駛KOMATSU廠牌PC200型挖土機一台在現場從整理廢土之工作，
      嗣於同日上午十時許，被告寅○○、丁○○、丙○○，分別駕駛上開營業用大
      貨車、挖土機、KOMATSU廠牌31型推土機各一台，在上開土地上從事傾倒、整
      理、推平廢土（傾倒廢土之範圍如附圖斜線部分所示位置）之工作時，適為壬○○發覺並報警當場查獲等情，又據證人壬○○於警訊及偵審中指證在卷，並
      迭經被告丙○○、寅○○、丁○○於警訊及偵審中供認不諱，且有臺北縣山坡
      違規使用查報與取締案件會勘紀錄、臺北縣政府違反水土保持法案件處分書各
      一件、查獲現場之照片十四幀附卷可稽及前開營業用大貨車、挖土機及推土機
      各一台扣案可資佐證，復經臺灣板橋地方法院檢察署檢察官於八十八年十一月
      十七日勘驗現場屬實，制有勘驗筆錄、臺北縣新莊地政事務所土地複丈成果圖
      各一件在卷可徵。
（三）被告丙○○、寅○○、丁○○雖均辯稱不知該土地不可傾倒廢土，然被告丙○○自承從事土方工程多年，則其對廢棄土壤不可任意傾倒乙情，應有基本認識
      ，且其又稱事先沒有查證本案土地是否經許可傾倒廢土（見本院卷第二宗第二
      十三頁、第二十四頁），竟仍加以傾倒，主觀上對本案土地不可任意傾倒廢土
      乙節，當有所認識；而被告寅○○、丁○○既受僱工作，又實際至現場從事傾
      倒及整理廢土事宜，亦當知悉所處理者係廢棄物，到現場時應會發現情況有異
      ，其等竟不知拒絕工作，仍留在現場，且據前開現場照片以觀，本案之廢土非
      但散亂堆置，又已破壞原有地貌，更接近路邊，極易造成土石流失，更難謂其
      二人不知所為係違法行為。
（四）按山坡地保育利用條例第三十四條第一項係規定：「違反第十條規定者，處六
      月以上五年以下有期徒刑，得併科新臺幣六十萬元以下罰金」，並不以所為「
      致生公共危險」為要件，屬於抽象危險犯，行為只要符合構成要件所描述之事
      實，即可認定具有抽象危險。茲查被告等既在他人山坡地內從事廢棄物之處理
      工作，縱未實際產生公共危險，亦可成立前開罪名。
    綜上所述，被告等前揭所辯，顯係事後圖卸刑責之詞，均不足採信，本件罪證已
    臻明確，其等犯行咸堪認定。
二、查被告等人在他人之山坡地內，從事傾倒廢土之工作之行為，違反山坡利保育利
    用條例第十條在他人山坡地內不得從事第九條第八款廢棄物之處理之規定，核其
    等所為，均係犯同條例第三十四條第一項之罪。而被告告丑○○、甲○○、丙○○與乙○○間，及被告丙○○與寅○○、丁○○間，就所犯前揭犯行，分別有犯
    意之聯絡及行為之分擔，均為共同正犯，公訴人未論乙○○為共同正犯，容有未
    洽。爰分別審酌被告等人之品行、智識程度，被告丙○○謀一己私利，恣意將廢
    土濫行堆置在法定山坡內地，致破壞自然環境，堆置範圍所造成之可能危害程度
    ，而被告丑○○、甲○○利用他人土地供人傾倒廢棄物，屬投機取巧之輩，行為
    洵不足取，惟被告丁○○、寅○○受人僱用，情節較輕，以及被告等犯罪後均矢
    口否認犯行等一切情狀，各量處如主文所示之刑，以資懲儆。公訴人雖以「被告
    等人無視法令禁制，僅謀一己利利，恣意將廢土及廢棄物濫行堆置人煙較少之山
    坡地，致自然生態破壞殆盡，罪責甚重；被告丙○○、周業成及寅○○累向本署
    聲請發還扣押物未果後，復聲請於原地保養扣案車輛獲准，竟利用承辦員警疏忽
    之際，將扣案車輛駛離保管場，經命其繳回保養場後，檢察官現場勘查之結果，
    竟發現所有扣案車輛均無法發動，亦拒簽履勘筆錄，足認犯罪後態度惡劣，毫無
    悔意」為由，建請對被告等各從重量處有期徒刑三年，併科罰金二十萬元云云，
    惟本案被告等從事廢棄物處理之時間僅一天，堆置廢土之範圍又非廣大，且事後
    又依規定完成植生覆蓋，此經臺北縣政府派員於八十九年一月十三日現場勘查屬
    實，有該府八十九年二月二日八九北府農土字第０四六０三八號函及所附之台北
    縣山坡地違規使用查報與取締改善情形巡查會勘紀錄在卷可憑，足認被告等已盡
    力防止危害之擴展；又被告丙○○、丁○○、寅○○固屢聲請檢察發還扣案車輛
    未果，復聲請現場保養車輛，惟保養時所持檢察官公函主旨係謂「台端聲請發還
    PC200型挖土機、ＧＢ─七四七號營業用大貨車及KOMATSU31型推土機乙事，請就
    說明事項處理後，同意聲請事項」，此有臺灣板橋地方法院檢察署八十八年十月
    十一日庚○金洪八八偵字第一五０六０函一件附卷可參，據此函文意旨極易使保
    管車輛之承辦人員誤會檢察官已同意發還車輛，是承辦員警子○○於本院調查中
    即因而證稱：係誤會檢察官之意思而將車輛發還，事後向檢察官查證，才又要求
    開回車輛，堪認被告等並非利用承辦員警疏忽之際，將扣案車輛駛離保管場，況
    證人子○○及另一承辦員警辛○○又證稱，當初發還車輛時，車子業已被破壞，
    車內東西亦被偷，被告丙○○就請人來維修，並報警處理追查竊盜者，此另有車
    輛維修單及臺北縣警察局新莊分局受理刑事案件報案三聯單各一件在卷可憑，足
    見上開被告等亦未故意破壞扣案車輛致無法發動，反而又請人維修，是其等犯罪
    後之態度，並非惡劣，毫無悔意。綜此，實不宜因而對被告等五人從重量刑有期
    徒刑三年，及併科罰金二十萬元。末查：被告寅○○前未曾受有期徒刑以上刑之
    宣告，有臺灣高等法院檢察署刑案紀錄簡覆表在卷可稽，而其係受人僱用始犯本
    件罪行，且僅工作一天即被查獲，情節尚輕，又因一時失慮觸犯刑章，經此偵審
    教訓後，已足收警惕之效，當無再犯之虞，是本院認對其所宣告之刑，以暫不執
    行為適當，爰併宣告緩刑三年，以啟自新。另按山坡地保育利用條例第三十四條
    第五項固規定：「犯本條之罪者，其墾殖物、工作物、施工材料及所使用之機具
    沒收之」，惟並未明定「不問屬於犯人與否，沒收之」，是此規定亦應有刑法第
    三十八條第一項第二款、第三項前段之適用（最高法院八十七年度第七次刑事庭
    會議決定意旨參照），亦即犯本條之罪，得予以沒收之物，應以被告所有者為限
    ，茲查：上開扣案之營業用大貨車、挖土機、推土機，並非被告等所有，營業用
    大貨車係達業交通股份有限公司所有，後二者則屬被告丙○○經營之鑫鴻開發有
    限公司所有，此經被告丙○○供明在卷，並有汽機車各項異動登記書、進口報單
    、進口證明書及經濟部公司執照各一件在卷可按，自均無從於本案中諭知沒收，
    併此敘明。
三、至乙○○（男，民國○○○年○月○日生，身分證統一編號：Ｆ0000000
    0號，住臺北縣林口鄉西林村東湖十七號）亦涉有本件違反山坡地保育條例罪嫌
    ，已如上述，其未據查獲起訴，爰移由檢察官另行偵辦。
貳、無罪部分
一、公訴意另以：被告丑○○、甲○○共同基於意圖為自己不法利益及所有（起訴書
    漏載所有）之犯意聯絡，於右揭時、地竊佔上開土地後，推由被告丑○○向被告
    丙○○稱有親戚之池塘可供其傾倒廢土，被告甲○○在旁為證，致使被告丙○○
    交付上開五十萬元之支票與被告丑○○，供作倒廢土之費用，因認其二人另涉犯
    刑法第三百二十條第二項之竊佔及同法第三百三十九條第一項之詐欺取財二罪嫌
    云云。
二、按犯事實應依證據認定之，無證據不得推定其犯罪事實；又不能證明被告犯罪者
    ，應諭知無罪之判決，刑事訴訟法第一百五十四條、第三百零一條第一項分別定
    有明文。
三、本件公訴人認被告丑○○、甲○○涉犯前揭二罪嫌，無非係以明知前揭土地並未
    徵得土地管領權人即癸○○或壬○○同意，亦均未擬具水土保持計畫書送請臺北
    縣政府農業局等主管機關核定，竟向被告丙○○稱該土地可供傾倒廢土並收費等
    為其主要論據。惟查：
（一）本件公訴人在起訴書犯罪事實欄中對於被告二人如何竊佔土地之詳情，並未明
      確敘及，僅稱「未徵得土地管理權人同意」，從而，被告二人係以何種手段竊
      佔土地，無從認定，本院復查無其二人究如何竊佔土地。加以竊佔罪之成立，
      以意圖不法利益，私擅佔據他人之不動產，歸於自己或第三人之支配之下為要
      件，本件被告丑○○、甲○○二人不過係向被告丙○○表明可將廢土傾倒在上
      開土地上，未見有將土地私擅佔據而歸於自己或第三人支配下之情形，所為尚
      與竊佔罪之成立要件，尚有未合（司法院七十三年十二月十五日〔73〕廳刑一
  字第一一０五號函覆臺灣高等法院法律問題座談會意見參照），自不得論以該
      罪。
（二）另被告丑○○、甲○○固因提供本案土地而向被告丙○○收取五十萬元之支票
      ，然被告丙○○仍有相當權限決定可否在法定山坡地內傾倒廢土，而其縱使同
      意付費傾倒，被告丑○○、甲○○仍必須提供與可得酬勞相當之土地供傾倒，
      亦即必須提供必要之空地以滿足被告丙○○之需要，初與正常提供土地供使用
      之情形無異，且被告丙○○亦確已在土地上傾倒廢土，當不致於對被告告丙○○造成支出顯不相當費用之損害，是難謂被告丑○○、甲○○主觀上有「不法
      」所有意圖，並致使被告丙○○陷於錯誤而支付費用，是其二人所為核與刑法
      第三百三十九條第一項詐欺取財罪成立要件有間，不能以該罪相繩。
    綜上所述，公訴人憑以認定被告丑○○、甲○○構成上開二罪嫌之論據，尚有不
    足。此外，本院復查無其他積極證據足認其等有何公訴人所指竊佔及詐欺取財犯
    行，既不能證明其二人犯罪，就此部分，爰均依法諭知無罪之判決。
據上論斷，應依刑事訴訟法第二百九十九條第一項前段、第三百零一條第一項，山坡
地保育利用條例第三十四條第一項，刑法第十一條前段、第二十八條、第七十四條第
一款，判決如主文。
本案經檢察官張云琦到庭執行職務。
中      華      民      國      八十九      年     七     月    十七    日
                                      臺灣板橋地方法院刑事第三庭
                                          法  官  趙  義  德
右正本證明與原本無異。
如不服本判決應於送達後十日內向本院提出上訴狀。
                                          書記官  張  慧  玲
中      華      民      國      八十九      年     七     月   二十五   日
附錄本案論罪科刑法條全文：
山坡地保育利用條例第三十四條第一項：
違反第十條規定者，處六月以上五年以下有期徒刑，得併科新臺幣六十萬元以下罰金
。


司法院資訊處製作；財團法人民間司法改革基金會備份。
